【裁判字號】    90,訴,1186
【裁判日期】    900720
【裁判案由】    損害賠償
【裁判全文】
臺灣臺中地方法院民事判決  九十年度訴字第一一八六號
    原      告  甲○○
    被      告  乙○○
右當事人間請求損害賠償事件，經本院刑事庭移送前來（九十年度附民字第九二號）
，本院判決如左：
    主      文
被告應給付原告新台幣肆拾捌萬元及自民國九十年三月二日起至清償日止，按年息百
分之五計算之利息。
原告其餘之訴駁回。
訴訟費用由被告負擔五分之四，餘由原告負擔。
本判決原告勝訴部分，於原告以新台幣壹拾陸萬元為被告供擔保後，得假執行；但被
告如於假執行程序實施前，以新台幣肆拾捌萬元為原告預供擔保，得免為假執行。
原告其餘假執行之聲請駁回。
    事      實
甲、原告方面：
  一、聲明：
    （一）被告應給付原告新台幣（下同）六十萬元及自起訴狀繕本送達翌日即民國
          九十年三月二日起至清償日止，按年息百分之五計算之利息。
    （二）原告願供擔保請准宣告假執行。
  二、陳述：
    （一）被告自稱「黃敬富」意圖為自己不法之所有，於八十九年五月間，佯稱邀
          集原告投資麵包店，並簽發本票一紙交予原告，以取信原告，又表示若投
          資不成，則即將金錢返還，致原告陷於錯誤而將四十八萬元交予被告以作
          為投資麵包店之用，被告取得前開款項後，旋即避不見面，迭經原告催討
          均不獲置理，原告始知受騙。
    （二）被告對原告之詐欺行為，侵害被告之財產所有權及意思決定自由權，使被
          告受有財產上之損失四十八萬元，爰依民法第一百八十四條第一項前段侵
          權行為之規定，向被告請求財產上之損害賠償四十八萬元。
    （三）又被告之詐欺行為侵害原告之意思決定自由權，造成原告必須提出刑事告
          訴，否則求償無門，往返法院奔波勞頓，時間、金錢之消耗，竟遭被告答
          以沒錢還，在耗時傷神之下日夜悲憤不已，原告受有精神上之痛苦，依民
          法第一百九十五條第一項前段規定「不法侵害他人之身體、健康、名譽、
          自由、信用、隱私、貞操或不法侵害其他人格法益而情節重大者，被害人
          雖非財產上之損害，亦得請求賠償相當之金額。」，按慰撫金之多寡，應
          斟酌雙方之身分、地位、資力與加害程度及其他情形核定相當之數額，因
          此原告爰請求被告賠償十二萬元之精神慰撫金。
    （四）原告另追加請求沒有證據資料可資證明之三萬元借款，並減縮精神慰撫金
          之數額為九萬元。
    （五）綜上所述，原告請求被告賠償四十八萬元之損害、九萬元之慰撫金及三萬
          元借款，合計六十萬元。
乙、被告方面：
  一、聲明：
    （一）原告之訴駁回。
    （二）如受不利判決，願供擔保免為假執行。
  二、陳述：刑事判決不實在，系爭四十八萬元係借款，並非投資款，被告亦無詐騙
            原告之意，至於原告主張三萬元借款部分，被告否認其真正。
    理      由
一、按訴狀送達後，原告不得將原訴變更或追加他訴；但擴張或減縮應受判決事項之
    聲明或不甚礙被告之防禦及訴訟之終結者，不在此限，民事訴訟法第二百五十五
    條第一項第三款、第七款定有明文。原告於起訴狀繕本送達後，本院審理中，將
    十二萬元精神慰撫金之請求減縮為九萬元，並另以消費借貸關係為訴訟標的，追
    加請求三萬元之借款，精神慰撫金之減縮，係屬減縮應受判決事項之聲明，而原
    告將減縮之數額改以消費借貸關係追加請求，原告請求之賠償總金額並未改變，
    當不至於影響被告之攻擊防禦及本件訴訟之終結，且被告亦未表示異議，是以，
    揆諸前揭說明，原告所為之訴之變更、追加，於法有據，自屬合法。
二、本件原告起訴主張：被告自稱「黃敬富」，意圖為自己不法之所有，於八十九年
    五月間，佯稱邀集原告投資麵包店，並簽發本票一紙交予原告，以取信原告，又
    表示若投資不成，則即將金錢返還，致原告陷於錯誤而將四十八萬元交予被告以
    作為投資麵包店之用，被告取得前開款項後，旋即避不見面，迭經原告催討均不
    獲置理，原告始知受騙，爰依侵權行為之規定，請求被告賠償四十八萬元之損害
    及九萬元之慰撫金，另本於消費借貸關係，請求被告返還借款三萬元。被告則以
    刑事判決不實在，系爭四十八萬元係借款，並非投資款，被告亦無詐騙原告之意
    ，至於三萬元借款部分，否認原告之主張等語，資以為辯。
三、原告主張被告意圖為自己不法之所有，於八十九年五月間，佯稱邀集被告一同投
    資麵包店，並簽發本票一紙交予原告，以取信原告，又表示若投資不成，即將金
    錢返還原告，致使原告陷於錯誤，而將四十八萬元交予被告以作為投資麵包店之
    用，其中十八萬元由原告於八十九年五月間在台南某處親自交與被告，另三十萬
    元則於八十九年五月十日由合作金庫台中市南屯支庫電匯予被告，被告取得前開
    款項後，旋即避不見面，迭經原告催討均不獲置理，原告始知受騙等情，業經刑
    事判決在案，此有本院九十年度易字第六七二號刑事判決在卷可稽，被告雖否認
    上情，辯稱：刑事判決認定之事實不實在，系爭四十八萬元款項係借款，而非投
    資款等語，然被告並未提出任何具體事證，以資說明系爭款項係屬借款而非投資
    款，則被告憑空指摘刑事判決之事實認定，即難予採信，是以，原告主張系爭四
    十八萬元款項係屬詐騙之投資款之情，自堪信為真實。
四、按因故意或過失，不法侵害他人之權利者，負損害賠償責任，民法第一百八十四
    條第一項前段定有明文。被告以投資麵包店為由，向原告詐騙四十八萬元之投資
    款，致使原告受有四十八萬元之財產損害，業如前述，則原告自得依侵權行為之
    法律關係，請求被告賠償四十八萬元之損害，是以，原告該部分之請求，洵屬有
    據，應予准許。
五、次按不法侵害他人之身體、健康、名譽、信用、隱私、貞操，或不法侵害其他人
    格法益而情節重大者，被害人雖非財產上之損害，亦得請求賠償相當之金額，民
    法第一百九十五條第一項前段定有明文。又慰撫金之賠償須以人格遭遇侵害，使
    精神上受有痛苦為必要，最高法院五十一年台上字第二二三號著有判例。原告因
    被告之詐欺行為，以致損失四十八萬元之投資款，業如前述，原告遭受侵害之法
    益為財產權，並非人格權本身，原告據以請求被告賠償精神慰撫金，於法未合，
    洵屬無據，要難准許。
六、另按當事人主張有利於己之事實者，就其事實有舉證之責任，民事訴訟法第二百
    七十七條前段定有明文。原告主張三萬元借款部分，並未提出任何具體事證，而
    被告亦否認借貸之關係之存在，則原告就此有利於己之事實，既未能舉證以實其
    說，自難信為真實，是以，被告所辯兩造間並無三萬元借貸關係存在者，應堪置
    信，原告該部分之請求，要難准許。
七、從而，原告依侵權行為之法律關係，請求被告賠償四十八萬元及起訴狀繕本送達
    翌日即自九十年三月二日起至清償日止，按年息百分之五計算之利息，為有理由
    ，應予准許。原告逾此範圍之請求，洵屬無據，為無理由，應予駁回。
八、本判決原告勝訴部分，兩造陳明願供擔保請准宣告假執行及免為假執行，經核均
    無不合，爰分別酌定相當擔保金額予以准許之。至於原告敗訴部分，其訴既經駁
    回，假執行之聲請亦失所附麗，應併予駁回。
九、據上論結，本件原告之訴為一部有理由、一部無理由，依民事訴訟法第七十九條
    但書、第三百九十條第二項、第三百九十二條，判決如主文。
中      華      民      國    九十      年      七      月     二十     日
                              臺灣臺中地方法院民事第一庭
~B法      官  巫淑芳
右為正本係照原本作成。
如對本判決上訴，須於判決送達後廿日內向本院提出上訴狀
中      華      民      國    九十      年      七      月     二十三   日
~B書 記 官


司法院資訊處製作；財團法人民間司法改革基金會備份。
